【裁判字號】    97,上易,412
【裁判日期】    970529
【裁判案由】    詐欺
【裁判全文】
臺灣高等法院刑事判決                 97年度上易字第412號
上  訴  人  臺灣板橋地方法院檢察署檢察官
被      告  甲○○
上列上訴人因被告詐欺案件，不服臺灣板橋地方法院96年度易字
第2842號，中華民國96年12月28日第一審判決（起訴案號：臺灣
板橋地方法院檢察署96年度偵字第3471號），提起上訴，本院判
決如下：
    主  文
上訴駁回。
    理  由
一、公訴意旨略以：被告甲○○依其智識程度，可預見提供其所
    有之身分證交付他人使用，將可能幫助他人詐騙謀取財物，
    仍基於幫助詐欺之犯意，於不詳時日，在不詳地點，交付其
    所有之身分證予真實姓名年籍不詳之成年人士，以此方式幫
    助詐欺集團取得詐欺所得財物。該詐欺集團成員復以其身分
    證，據以申辦0000000000號行動電話門號；適謝直義於民國
    94年12月16日19時許，接獲前開詐騙集團成員，以上開行動
    電話，佯稱法務部行政執行署人員，因其帳戶內資金流向有
    問題，故需依指示匯款至指定帳戶之電話，致謝直義信以為
    真，旋即分別匯款新臺幣（下同）346 萬元、106 萬元、23
    8 萬元、150 萬元至李東潤所有之臺灣郵政股份有限公司西
    湖郵局帳戶（帳號：00000000000000號）（李東潤部分另由
    臺灣苗栗地方法院檢察署聲請簡易判決處刑）、姚天平所有
    之中華郵政永和郵局帳戶（帳號：00000000000000號）（姚
    天平部分另由臺灣桃園地方法院檢察署偵辦）、朱國良所有
    之中華郵政股份有限公司湖口長安郵局帳戶（帳號：000000
    00000000號）（朱國良部分另由臺灣新竹地方法院檢察署偵
    辦）、洪正益所有之臺灣郵政股份有限公司板橋江翠郵局帳
    戶（帳號：00000000000000號）（洪正益部分由臺灣板橋地
    方法院檢察署提起公訴），因認被告涉犯刑法第30條第1 項
    前段、第339 條第1 項之幫助詐欺取財罪嫌。
二、按犯罪事實應依證據認定之，無證據不得認定其犯罪事實；
    又不能證明被告犯罪者，應諭知無罪之判決，刑事訴訟法第
    154 條第2 項、第301 條第1 項分別定有明文。次按所謂證
    據，係指足以認定被告確有犯罪行為之積極證據而言，該項
    證據自須適合於被告犯罪事實之認定，始得採為斷罪資料。
    苟積極證據不足為不利於被告事實之認定時，即應為有利於
    被告之認定，更不必有何有利之證據（最高法院30年上字第
    816 號判例要旨可資參照）。
三、本件公訴人認被告涉犯刑法第30條第1 項前段、第339 條第
    1 項之幫助詐欺取財罪嫌，係以被告本人之供述、被害人謝
    直義之證述、被害人之存款明細表、被告之行動電話門號申
    請書、申裝人基本資料、法務部戶役政連結作業系統國民身
    分證異動資料為其主要論據。
四、訊據被告堅決否認有上揭犯行，辯稱：伊沒有將身分證交予
    他人使用，亦未申請起訴書所載之行動電話門號，且伊之身
    分證曾經遺失等語。經查：
  (一)證據能力：
    本案公訴人所引用之卷證資料（包含人證與文書證據），並
    無證據證明係公務員違背法定程序所取得，又被告以外之人
    於審判外之陳述，經核並無非出於自由意願而為陳述或遭違
    法取證及顯有不可信之情況，再卷內之文書證據，亦無刑事
    訴訟法第159 條之4 之顯有不可信之情況與不得作為證據之
    情形，且被告迄原審言詞辯論終結前均未聲明異議，依刑事
    訴訟法第159 條至159 條之5 之規定，均有證據能力，合先
    敘明。
  (二)某不詳姓名年籍之成年人，於94年12月4 日，以被告名義向
    和信電訊股份有限公司申請行動電話門號0000000000號使用
    ，並撥打該支行動電話予被害人謝直義，向被害人詐稱：其
    乃係法務部行政執行署人員，因被害人帳戶之資金流向有問
    題，為避免被害人遭詐騙集團利用，要求被害人須依其指示
    匯款至指定帳戶，待查獲詐騙集團後，再返還所匯款項等語
    ，被害人未詳予查證因而陷於錯誤，進而於如附表所示之日
    期，持金融卡至自動櫃員提款機，依照該成年人指示操作，
    將如附表所示之金額轉帳匯入如附表所示之帳戶，旋由該成
    年人以提款卡提領一空等情，業據被害人於警詢時指訴明確
    （見臺灣苗栗地方法院檢察署95年度偵字第5256號偵查影卷
    第76、77頁），並有被害人匯款之存款明細儲戶收執聯11紙
    、如附表所示帳戶之申設資料及交易資料13紙、以被告名義
    申請之行動電話申請書1 紙及和信電訊股份有限公司函覆之
    行動電話用戶個人資料查詢表3 紙附卷可稽（同上偵查影卷
    第78至83、13至15、30至31、47至51、56至57、67至71頁）
    ，雖足認定被害人係遭不詳姓名年籍之成年人使用被告名義
    之前開行動電話詐騙，而將如附表所示之款項匯至如附表所
    示之帳戶，惟依上開被害人指訴、匯款明細及行動電話資料
    ，並無從推論被告有交付其所有之身分證予該詐騙之不詳成
    年人，供其申請前揭詐騙所用之行動電話，亦即，該行動電
    話究係該成年人冒用被告名義申請，或經被告交付身分證供
    其申請之情，尚非無疑。
  (三)觀諸前開用以詐騙之行動電話申請書，可知該行動電話之申
    請時間為「94年12月4 日」，且該申請書上所附之被告身分
    證影本反面所記載被告之戶籍地址為「臺北縣新莊市○○路
    22號6 樓」等情，有該紙申請書在卷可佐（見原審卷第67頁
    ），且經原審依職權查詢被告之戶籍資料，可知被告於94年
    5 月2 日之前，戶籍係設籍於「臺北縣三重市○○○路25巷
    18之13號7 樓」，於「94年5 月2 日」始經臺北縣三重市戶
    政事務所逕為住址變更為「臺北縣三重市○○路8 號」（即
    臺北縣三重市戶政事務所之地址），迄於「96年6 月13日」
    再經被告申請將住址變更為「臺北縣三重市○○○路36巷 6
    號」乙節，有被告之全戶戶籍資料查詢結果在卷可佐（見本
    院卷第35頁），是被告從未設籍於前揭供詐騙人員所用之行
    動電話申請書上所附身分證影本所載之戶籍地址即臺北縣新
    莊市○○路22號6樓，且於上開行動電話申設之94年12月4日
    之時，其戶籍乃係設於臺北縣三重市戶政事務所即「臺北縣
    三重市○○路8 號」，足見該紙行動電話申請書上所附之被
    告身分證影本係經人偽造或變造之身分證影本，而非被告本
    人之身分證所影印之影本無疑，是被告辯稱：伊在94年間，
    並未居住於臺北縣新莊市○○路22號6 樓，亦未曾設籍該處
    等語，即堪採信。況衡諸常情，苟被告有提供身分證供不詳
    成年人申請行動電話供詐騙使用，則該成年人自無再行偽造
    或變造身分證之必要，徒增自己麻煩，益徵前開用以詐騙被
    害人行動電話，於申請時所附之身分證影本並非被告本人之
    身分證，而係遭該人偽變造之身分證影本之情，灼然甚明。
    是以，被告辯稱遭人冒名申請行動電話使用之語，即非虛詞
    ，堪以採信。
五、綜上所述，被告辯稱並未交付身分證供他人用以申請行動電
    話等語，尚值採信，自難僅以被害人遭不詳成年人以被告名
    義所申請之行動電話詐騙之客觀事實，遽認被告有何提供身
    分證予他人申請行動電話之行為。此外，復查無其他積極證
    據足資證明被告有何公訴意旨所指之犯行，既不能證明被告
    犯罪，自應諭知被告無罪之判決，以昭審慎。
六、原審諭知被告無罪，核無不合，檢察官上訴意旨略以：
    被告於91年7 月10日補發換「新」身分證後，即未曾遺失或
    借給他人使用過，且該「新」身分證都是在被告本人身上等
    情，業據被告於96年11月27日審理時當庭供認明確（詳審理
    筆錄第5 頁），且若屬實，則他人如何可以取得該「新」身
    分證加以影印，以變造住址之方式於94年12月間持以向和信
    電訊股份有限公司申請系爭行動電話門號使用，而作為詐騙
    之工具，且被告亦不敢否認系爭行動電話申請書上所附之「
    新」身分證影本上之照片係其本人，僅以我看不清楚，我無
    法確定，因為影印得很模糊等語含混帶過（見審理筆錄第 5
    頁）。是依常理判斷，本件被告若非提供該「新」身分證或
    其影本給犯罪集團使用，則該犯罪集團如何以該「新」身分
    證或其影本為「本」而加以變造，甚至有可能係被告自己加
    以變造後始提供給犯罪集團使用。至於變造住址之目的，亦
    有可能係為日後脫免罪責而預留伏筆之用（如可主張身分證
    係被偽造、或係其提供則犯罪集團無須再加以偽造等詞置辯
    ）。而上開之判斷均無背於經驗論理法則。乃原審僅以「新
    」身分證上之住址有變造之情形、如被告有提供「新」身分
    證則詐騙集團之成年人無須再為變造之必要等由，進而推論
    被告係遭人冒名申請行動電話使用，而未考量前述之經驗論
    理法則，遽為被告無罪之判決，尚嫌速斷，難認妥適云云。
    惟查：檢察官並未能舉證證明犯罪所用之身分證影本確是由
    被告之新身分證所影印而來，而該所謂新身分證亦因身分證
    改版，而再換發新「新身分證」，致本院亦無法再查證之，
    是既無法證明犯罪所用之身分證影本確是由被告所提供，是
    檢察官之上訴核無理由，應予以駁回。
據上論斷，應依刑事訴訟法第368條，判決如主文。
本案經檢察官丁樹蘭到庭執行職務。
中    華    民    國    97    年    5     月    29    日
            刑事第十一庭  審判長法  官  張連財
                                法  官  林明俊
                                法  官  楊照男
以上正本證明與原本無異。
不得上訴。
                                書記官  陳秋雄
中    華    民    國    97    年    5     月    29    日
附表：
┌──┬──────┬──────┬────┬──────────────┐
│編號│  匯款時間  │  匯款金額  │匯入帳戶│匯入帳戶帳號                │
│    │            │  (新臺幣)  │名義人  │                            │
├──┼──────┼──────┼────┼──────────────┤
│ 1. │94年12月19日│100萬元     │李東潤  │西湖郵局帳戶（局號：000000-0│
│    │            │            │        │、帳號：000000-0號）        │
├──┼──────┼──────┼────┼──────────────┤
│ 2. │同  上      │34萬元      │姚天平  │永和郵局帳戶（局號：000000-0│
│    │            │            │        │、帳號：000000-0號）        │
├──┼──────┼──────┼────┼──────────────┤
│ 3. │同  上      │72萬元      │同  上  │同  上                      │
├──┼──────┼──────┼────┼──────────────┤
│ 4. │94年12月20日│144萬元     │朱國良  │湖口長安郵局帳戶（局號：0061│
│    │            │            │        │45-1、帳號：000000-0號）    │
├──┼──────┼──────┼────┼──────────────┤
│ 5. │同  上      │150萬元     │洪正益  │板橋江翠郵局帳戶（局號：0311│
│    │            │            │        │21-7、帳號：000000-0號）    │
├──┼──────┼──────┼────┼──────────────┤
│ 6. │同  上      │170萬元     │李東潤  │西湖郵局帳戶（局號：000000-0│
│    │            │            │        │、帳號：000000-0號）        │
├──┼──────┼──────┼────┼──────────────┤
│ 7. │94年12月21日│51萬元      │同  上  │同  上                      │
├──┼──────┼──────┼────┼──────────────┤
│ 8. │同  上      │94萬元      │朱國良  │湖口長安郵局帳戶（局號：0061│
│    │            │            │        │45-1、帳號：000000-0號）    │
├──┼──────┼──────┼────┼──────────────┤
│ 9. │94年12月22日│5萬元       │李東潤  │西湖郵局帳戶（局號：000000-0│
│    │            │            │        │、帳號：000000-0號）        │
├──┼──────┼──────┼────┼──────────────┤
│ 10.│同  上      │9萬元       │同  上  │同  上                      │
├──┼──────┼──────┼────┼──────────────┤
│ 11.│同  上      │11萬元      │同  上  │同  上                      │
└──┴──────┴──────┴────┴──────────────┘


司法院資訊處製作；財團法人民間司法改革基金會備份。
